臺灣屏東地方法院民事判決　　　　　　　100年度訴字第275號
原　　　告　陳清忠
　　　　　　潘秀戀
共　　　同
訴訟代理人　楊水柱律師
被　　　告　潘燕秋
上列當事人間請求侵權行為損害賠償事件，本院於民國100 年8
月10日言詞辯論終結，判決如下：
    主      文
被告應給付原告陳清忠新台幣拾柒萬零伍佰壹拾肆元，應給付
原告潘秀戀新台幣貳拾玖萬壹仟壹佰陸拾柒元，及均自民國一百
年四月二十七日起至清償日止，按週年利率百分之五計算之利息
。
原告其餘之訴駁回。
訴訟費用由原告陳清忠負擔百分之四十三，由原告潘秀戀負擔百
分之四十，餘由被告負擔。
本判決原告勝訴部分，於原告陳清忠以新台幣壹拾貳萬肆仟元，
原告潘秀戀以新台幣玖萬捌仟元供擔保後，各得假執行。
原告其餘假執行之聲請駁回。
    事實及理由
一、按訴狀送達後，原告不得將原訴變更或追加他訴，但擴張或
    減縮應受判決事項之聲明者，不在此限，民事訴訟法第255
    條第1 項第3 款定有明文。本件原告陳清忠起訴請求被告給
    付新台幣（下同）2,090,869 元本息，嗣於訴狀送達後，變
    更請求被告給付2,088,465 元本息，原告陳清忠變更請求之
    金額，核屬減縮應受判決事項之聲明，於法並無不合，應予
    准許。又被告經合法通知，未於言詞辯論期日到場，核無民
    事訴訟法第386 條各款所列情形，爰依原告之聲請，由其一
    造辯論而為判決，合先敘明。
二、原告主張：被告於民國99年7 月17日22時45分許，駕駛車牌
    號碼6986-FC 號自用小客貨車沿屏東縣屏東市○○路由南往
    北行駛，行抵復興路與和生路之交岔路口，疏未注意轉彎車
    應讓直行車先行，竟貿然左轉，適原告之子陳冠運騎乘車牌
    號碼526-DZE 號重型機車搭載鄭宇音，沿復興路由北往南直
    行而至，煞避不及，陳冠運所騎機車車頭撞及被告所駕自小
    客貨車之右前側車身，陳冠運因之人車倒地，並受有頭部外
    傷、二側肋骨多處骨折併血胸、左側肱骨骨折等傷害，經送
    屏東縣國仁醫院急救後，仍於99年7 月18日凌晨0 時5 分許
    不治死亡。被告不法侵害陳冠運致死，原告陳清忠因之支出
    殯葬費243,050 元，應由被告賠償。又依內政部統計處之資
    料，65歲之男性，平均餘命為17.41 年，女性則為20.31 年
    ，原告陳清忠出生於57年9 月6 日，原告潘秀戀則出生於60
    年7 月1 日，於本件車禍發生時分別約為43歲及39歲，原告
    於勞動基準法所定勞工強制退休年齡65歲退休後，依上開統
    計資料原告陳清忠之壽命至少尚有17年（即204 個月），原
    告潘秀戀之壽命至少尚有20年（即240 個月），以原告育有
    陳冠運、陳宥竹2 名子女，按行政院主計處所公布96年度屏
    東縣每人平均月消費支出額15,540元計算，並依霍夫曼計算
    法扣除中間利息後，原告陳清忠得向被告請求1 次賠償204
    個月之扶養費損害1,145,415 元，原告潘秀戀得向被告請求
    1 次賠償240 個月之扶養費損害1,290,640 元。其次，陳冠
    運出生於81年3 月1 日，於本件車禍發生時尚未滿20歲，前
    途一片光明，驟因被告之不法侵害而喪生，原告精神上所受
    痛苦至深且鉅，應由被告賠償原告非財產上之損害各150 萬
    元以資慰藉。本件車禍後，原告已各領取強制汽車責任保險
    之保險金80萬元，扣除此一金額，被告應賠償原告陳清忠之
    金額為2,088,465 元（計算式：243050＋0000000 ＋000000
    0 0000000＝0000000)，被告應賠償原告潘秀戀之金額則為
    1,990,640 元（0000000 ＋0000000 0000000＝0000000 ）
    ，則原告得依侵權行為之法律關係，請求被告加計法定遲延
    利息如數賠償等情，並聲明：(一)被告應分別給付原告陳清忠
    2,088,465 元、原告潘秀戀1,900,640 元，及均自起訴狀繕
    本送達翌日起至清償日止，按週年利率百分之5 計算之利息
    。(二)原告願供擔保請准宣告假執行。被告則未於言詞辯論期
    日到場，亦未提出書狀作何聲明或陳述。
三、本件被告於99年7 月17日22時45分許，駕駛車牌號碼6986-F
    C 號自用小客貨車沿屏東縣屏東市○○路由南往北行駛，行
    抵復興路與和生路之交岔路口，疏未注意轉彎車應讓直行車
    先行，竟貿然左轉，適原告之子陳冠運騎乘車牌號碼526-DZ
    E 號重型機車搭載鄭宇音，沿復興路由北往南直行而至，煞
    避不及，陳冠運所騎機車車頭撞及被告所駕自小客貨車之右
    前側車身，陳冠運因之人車倒地，並受有頭部外傷、二側肋
    骨多處骨折併血胸、左側肱骨骨折等傷害，經送屏東縣國仁
    醫院急救後，仍於99年7 月18日凌晨0 時5 分許不治死亡。
    刑事部分，被告業經本院交通法庭以100 年度交訴字第31號
    判處過失致人於死罪刑有期徒刑10月之事實，有本院99年度
    交訴字第31號刑事判決附卷可稽，復經本院調閱該刑事案件
    卷宗查明屬實。
四、按汽車、機車或其他非依軌道行駛之動力車輛，在使用中加
    損害於他人者，駕駛人應賠償因此所生之損害；但於防止損
    害之發生，已盡相當之注意者，不在此限。不法侵害他人致
    死者，對於支出醫療費用及增加生活上需要之費用或殯葬費
    之人，亦應負損害賠償責任。被害人對於第三人負有法定扶
    養義務者，加害人對於該第三人亦應負損害賠償責任。不法
    侵害他人致死者，被害人之父、母、子、女及配偶，雖非財
    產上之損害，亦得請求賠償相當之金額。民法第191 條之2
    、第192 條第1 項、第2 項及第194 條定有明文。本件被告
    駕車疏未注意轉彎車應讓直行車先行，貿然左轉，與原告之
    子陳冠運所騎機車發生碰撞，致陳冠運受有頭部外傷、二側
    肋骨多處骨折併血胸、左側肱骨骨折等傷害不治死亡。被告
    不能證明其於防止損害之發生已盡相當之注意，而其不法侵
    害與陳冠運之死亡間復顯有相當因果關係，原告為陳冠運之
    父母，原告陳清忠並因陳冠運之死亡支出殯葬費，則原告依
    前揭侵權行為之法律關係，請求被告賠償渠等所受損害，於
    法洵屬有據。
五、本件之爭點為：(一)陳冠運對於損害之發生與有過失，其過失
    比例為何？(二)原告請求被告賠償之項目及金額於法是否相當
    ？茲分別論述如下：
  (一)按汽車行駛至交岔路口，轉彎車應讓直行車先行；又按汽車
    行駛時，駕駛人應注意車前狀況，並隨時採取必要之安全措
    施，道路交通安全規則第102 條第1 項第7 款及第94條第3
    項分別定有明文。本件被告駕車行經系爭交岔路口時，未禮
    讓陳冠運所騎之直行車先行，終致肇事，自與前揭規則第10
    2 條第1 項第7 款之規定有違。次查：證人鄭宇音於檢察官
    偵訊中證稱：當天晚上，伊、陳冠運及其他友人要去唱歌，
    共騎乘3 輛機車，陳冠運搭載伊騎在最後，前2 輛機車陸續
    經過交岔路口後，被告的車停在斑馬線前方未動，伊看到時
    便發生碰撞等語（見屏東地檢署99年度調偵字第351 號卷第
    27頁），且依監視器翻拍之照片所示（見相驗卷第34頁），
    被告駕駛之車牌號碼6986-FC 號自用小客貨車係於和生路之
    斑馬線前方與陳冠運騎乘之車牌號碼526-DZE 號重型機車發
    生碰撞，核與證人鄭宇音上開所述相符。另依現場照片所示
    （見相驗卷第26-31 頁），被告所駕駛車輛遭撞擊之位置，
    為該車副駕駛座前方葉子板處，呈凹陷狀，且副駕駛座前方
    之擋風玻璃亦有破損，而陳冠運所騎機車之車頭則幾近全毀
    ，堪認本件車禍之發生，係於被告車輛已行至和生路斑馬線
    前方而將近完成左轉時，陳冠運始騎車自被告右方撞擊其所
    駕駛車輛副駕駛座前方葉子板處甚明，且依陳冠運機車車頭
    毀損之程度及被告車輛擋風玻璃破損等情形觀之，足見陳冠
    運騎車撞擊被告車輛之力道亦甚猛烈，堪認陳冠運於行經肇
    事交岔路口時，確未注意當時被告駕車左轉之車前狀況，並
    減速慢行或採取其他必要之安全措施，而與道路交通安全規
    則第94條第3 項之規定有違。原告雖主張：被告於警詢中陳
    稱其於轉彎前曾停車，且對向車道在3 、4 輛汽車後方有多
    輛機車，其認為可安全通過，方左轉前進等語，足見本件車
    禍前，陳冠運距離交岔路口僅4 輛汽車之總長度即8 公尺左
    右，以該路段速限50公里而言，每秒車速13.89 公尺，反應
    距離為10.4公尺，是陳冠運自無法於8 公尺之距離內為反應
    並採取安全措施，其就本件車禍之發生，自無過失可言云云
    。惟縱認被告於本件車禍前就對向車道之觀察無誤，但駕駛
    人駕車上路，車與車之間本即應保持相當距離，且證人鄭宇
    音亦證稱陳冠運前方尚有2 輛機車，則於被告轉彎前，陳冠
    運與交岔路口之距離，尚難認為僅有8 公尺而未達反應距離
    之長度，況且，駕駛人駕車上路，本應隨時注意車前狀況，
    陳冠運既見被告於交岔路口欲左轉，縱使被告尚未左轉，陳
    冠運亦應減速或採取其他必要之安全措施，殊無於被告已左
    轉前進時始減速或採取其他安全措施之理，依此，原告主張
    陳冠運之反應距離未達10.4公尺而無從採取必要之安全措施
    ，其就本件車禍之發生無過失云云，尚無可採。依上所述，
    被告與陳冠運均有違規之情事，且均無不能注意之情事，則
    渠等就本件車禍之發生，自均有過失，然被告所負義務為轉
    彎車應讓直行車先行，相較之下，其違規情節顯然較重，應
    為肇事主因，陳冠運則僅為肇事次因，本件經送臺灣省車輛
    行車事故覆議鑑定委員會鑑定結果，亦同此結論，有鑑定意
    見書在卷可憑（見前揭調偵卷第16-18 頁）。審酌雙方違規
    之情節及其原因力之輕重，本院認為應以判定被告之過失比
    例為百分之60，陳冠運之過失比例則為百分之40，方為公平
    。
  (二)原告陳清忠請求被告賠償殯葬費243,050 元、扶養費1,145,
    415 元及慰撫金150 萬元，原告潘秀戀請求被告賠償扶養費
    1,290,640 元及慰撫金150 萬元，茲就原告之請求逐一審核
    如下：
  1.殯葬費部分：原告陳清忠主張被告不法侵害陳冠運致死，其
    因之支出殯葬費243,050 元一節，業據其提出估價單2 紙、
    收據1 紙、屏東市立殯儀館規費單據1 紙、台灣生命館費用
    明細表1 紙、殯葬費用明細表1 紙、屏東縣九如鄉公所公墓
    土葬及納骨堂使用費繳納憑證1 紙為證（見附民卷6-10頁）
    ，堪信為真實，則此部分原告陳清忠請求被告賠償243,050
    元，於法自無不合。
  2.扶養費部分：原告陳清忠、潘秀戀主張渠等於陳冠運死亡時
    分別為43歲及39歲，且育有陳冠運、陳宥竹2 名子女，被告
    不法侵害陳冠運致死，原告於勞動基準法所定勞工強制退休
    年齡65歲退休後，原告陳清忠尚有餘命17年，原告潘秀戀尚
    有餘命20年之事實，固據渠等提出全戶戶籍謄本及96年台閩
    地區簡易生命表在卷為證（見附民卷第12頁、第17-19 頁，
    本院卷第11頁）。惟依上開96年台閩地區簡易生命表所示，
    43歲男性之平均餘命為34.99 年，39歲女性之平均餘命為43
    .90 年。另96年屏東縣平均每人月消費支出為15,540元之事
    實，則有行政院主計處台灣地區平均每人月消費支出表在卷
    可考（見附民卷第14頁）。依此：
  (1)原告陳清忠主張其自65歲受有扶養費損害，扣除中間利息後
    ，可請求被告賠償507,807 元，計算式：
  ｛〔15540 ×12×20.00000000 〕（此為34年之霍夫曼係數
    ）＋〔15540 ×12×0.99×（20.00000000-00.00000000 ）
    〕｝÷2 ＝0000000 （小數點以下四捨五入，下同）
  15540 ×12×15.00000000 （此為原告陳清忠自43歲至65歲
    應受扶養22年之霍夫曼係數） ÷2 ＝0000000
  000000000000000＝507807
  (2)原告潘秀戀主張其自65歲後受有扶養費損害，扣除中間利息
    後，可請求被告賠償618,611 元，計算式：
  ｛〔15540 ×12×23.00000000 〕（此為43年之霍夫曼係數
    ）＋〔15540 ×12×0.9 ×（23.00000000-00.00000000 ）
    〕｝÷2 ＝0000000
  15540 ×12×16.00000000 （此為原告潘秀戀自39歲至65歲
    應受扶養26年之霍夫曼係數） ÷2 ＝0000000
  000000000000000＝618611
  (3)基上，原告陳清忠可請求之扶養費損害為507,807 元，原告
    潘秀戀可請求之扶養費損害則為618,611 元，超過部分，均
    應予扣除。
  3.慰撫金部分：陳冠運因被告之不法侵害致死，原告為陳冠運
    之父母，頓失愛子，白髮人送黑髮人，在精神上自必感受相
    當之痛苦，原告請求被告賠償非財產上之損害，於法自無不
    合。查原告均為國中畢業學歷，目前皆以打零工為業，每月
    收入各約15,000元，原告陳清忠名下無任何不動產，原告潘
    秀戀名下則有土地2 筆及房屋1 棟；被告於本件車禍當時為
    神學院學生，名下無任何不動產之事實，經原告陳明在卷，
    並有稅務電子閘門財產所得調件明細表及本院99年度交訴字
    第31號刑事案件100 年5 月2 日審判筆錄在卷可憑。本院審
    酌前述兩造之身分、地位、經濟能力，及陳冠運出生於81年
    3 月1 日，英年早逝等一切情狀，認原告請求之慰撫金各以
    120 萬元為相當，渠等各請求150 萬元尚屬過高，超過部分
    ，均應予剔除。
  (5)依上所述，原告陳清忠所得請求之金額共1,950,857 元（計
    算式：243050＋507807＋0000000 ＝0000000 ），原告潘秀
    戀所得請求之金額共1,818,611 元（計算式：618611＋0000
    000 ＝0000000）。
  (6)按損害之發生或擴大，被害人與有過失者，法院得減輕賠償
    金額，或免除之，民法第217 條第1 項定有明文；又按民法
    第192 條第1 項及第194 條之權利，雖係權利人固有之權利
    ，但其權利既係基於侵權行為整個要件而發生，則此權利人
    縱係間接被害人，亦不能不負擔直接被害人之過失責任（最
    高法院72年度台上字第446 號判決意旨參照）。本件車禍之
    發生，陳冠運與有過失，其過失比例為百分之40，已據前述
    ，原告雖為本件車禍之間接被害人，亦應負擔陳冠運之過失
    責任，爰據以減輕被告之賠償金額百分之40，即關於原告陳
    清忠部分減為1,170,514 元，關於原告潘秀戀部分減為1,09
    1,167 元。又原告已各領取強制汽車責任保險之保險金80萬
    元，有渠等之郵局存摺影本在卷可憑（見本院卷(一)第153 頁
    ），依強制汽車責任保險法第32條規定，被告賠償之金額應
    扣除此一金額，則被告應賠償原告陳清忠之金額，應再減為
    370,514 元，被告應賠償原告潘秀戀之金額，應再減為291,
    167 元。
六、綜上所述，本件原告依侵權行為之法律關係，請求被告給付
    原告陳清忠2,088,465 元，給付原告潘秀戀1,900,640 元，
    及均自起訴狀繕本送達翌日（即100 年4 月27日）起至清償
    日止，按週年利率百分之5 計算之利息，於如主文第1 項所
    示範圍內，為有理由，應予准許。逾此範圍，非有理由，應
    予駁回。原告陳明願供擔保，請准宣告假執行，於原告勝訴
    部分，經核均無不合，爰分別酌定相當之擔保金額，併准許
    之。至原告敗訴部分，渠等假執行之聲請已失所附麗，應駁
    回之。
七、據上論結，本件原告之訴為一部有理由，一部無理由，依民
    事訴訟法第385 條第1 項前段、第79條、第85條第1 項但書
    、第390 條第2 項，判決如主文。
中    華    民    國   100    年    8     月    24    日
                  民事第二庭    法  官  程士傑
正本係照原本作成。
如對判決上訴，須於判決送達後二十日內向本院提出上訴狀，其
未表明上訴理由者，應於提出上訴後二十日內向本院補提理由書
狀（均須按他造當事人之人數附繕本）。
如委任律師提起上訴者，應一併繳納上訴審裁判費。
中    華    民    國   100    年    8     月    25    日
                                書記官  李家維